【裁判字號】    92,訴,132
【裁判日期】    920708
【裁判案由】    偽造文書等
【裁判全文】
臺灣桃園地方法院刑事判決                          九十二年度訴字第一三二號
    公  訴  人  臺灣桃園地方法院檢察署檢察官
    被      告  庚○○
    選任辯護人  許俊仁律師
    被      告  丙○○
右列被告等因偽造文書等案件，經檢察官提起公訴（九十一年度偵字第三六五二號）
，本院判決如左：
    主  文
庚○○共同連續行使偽造私文書，足以生損害於公眾及他人，處有期徒刑拾月，如附
表編號一至三所示之照片、署押、文書均沒收之。
丙○○共同行使偽造私文書，足以生損害於公眾及他人，處有期徒刑伍月，如易科罰
金，以參佰元折算壹日，如附表編號一、二所示之照片、署押均沒收之。
    事  實
一、庚○○前因偽造文書、賭博、詐欺、偽造文書等案件，分別經法院判處有期徒刑
    一年二月、七月、二月、三月均已執行完畢，復因贓物案件經台灣台北地方法院
    於民國九十一年十月十八日以八十六年度易字第五一六六號判決判處有期徒刑二
    年，尚未確定（不構成累犯）。
二、緣丙○○自九十年十月間某日起即受雇於庚○○，負責協助庚○○處理伊在桃園
    地區之銀行匯款、旅行社送件等事務，月薪為新台幣（下同）一萬五千元，每次
    送件可再抽成五百元至一千元不等之代價。庚○○明知辛○○（業於九十一年三
    月四日死亡）於九十一年一月二十五日，在桃園縣桃園市○○路○段六十六號六
    樓之三所交付，已經變造完成，並黏貼有不詳姓名年籍成年女子照片之己○○、
    戊○○國民身分證各一張，為來路不明之贓物（己○○、戊○○之國民身分證係
    於九十一年一月十五日十三時至十六時之間某時，在花蓮縣瑞穗鄉富興村五鄰一
    八九號同時失竊），竟併同「辛○○」另外交付之該二名不詳身分女子之照片各
    二張同時予以收受。且與辛○○、二位不詳姓名成年女子及亦明知上開變造之國
    民身分證係屬贓物之丙○○，共同基於行使變造國民身分證以申請中華民國護照
    之犯意聯絡及行為分擔，由庚○○於同年月二十八日九時許，在桃園縣桃園市○○路、中華路交叉口附近某便利商店門口，將上開變造之國民身分證二張及不詳
    身分女子之照片各二張交付予丙○○收受後，再由丙○○佯稱「陳先生」之名義
    持之前往桃園縣桃園市○○街七十六號景福旅行社，委託該旅行社不知情之業務
    經理甲○○代為將變造之己○○、戊○○國民身分證影本、不詳身分女子照片黏
    貼在中華民國普通護照申請書上，並偽造己○○、戊○○之署名各一枚於其上，
    而偽造中華民國普通護照申請書之私文書各一份後，再由不知情之該旅行社員工
    持至外交部領事事務局申請護照而行使之，足以生損害於己○○、戊○○及外交
    部領事事務局核發護照之正確性。嗣因外交部領事事務局承辦人員發覺有異，報
    請內政部警政署刑事警察局國際刑警科轉請桃園縣警察局桃園分局偵辦，而循線
    查獲。
三、又辛○○因欲承租房屋資為賭博場所之用，乃央請庚○○代為尋找合適場合，庚○○復承前行使偽造私文書之同一概括犯意，並與辛○○基於犯意聯絡，於同年
    月三十一日，佯稱係「乙○○」本人，向不知情之丁○○承租位於桃園縣桃園市
    ○○路○段六十六號六樓之三之房屋（屋主為張月琴，但委託丁○○代為出租）
    ，並於房屋租賃契約書共二份上各偽造「乙○○」之署名一枚，而偽造表示「乙○○」同意承租該房屋之房屋租賃契約書，並將其中一份持交丁○○而行使之，
    亦足以生損害於乙○○及張月琴、丁○○。
四、案經桃園縣警察局桃園分局報告臺灣桃園地方法院檢察署檢察官偵查起訴。
    理  由
一、訊據被告庚○○、丙○○對於係由庚○○自辛○○處收受己○○、戊○○之國民
    身分證、照片，再轉交丙○○，並交予景福旅行社代辦護照之情，及被告庚○○
    對於偽造「乙○○」之名義而偽造租賃契約書之犯行均迭於警、偵訊及本院審理
    時坦承不諱，惟被告二人均矢口否認有何收受贓物、行使偽造私文書、行使變造
    之身分證申請護照等犯行，均辯稱：不知上開身分證係贓物，亦不知曾遭變造云
    云。
二、經查，被害人己○○、戊○○之國民身分證係於九十一年一月十五日十三時至十
    六時之間某時，在花蓮縣瑞穗鄉富興村五鄰一八九號同時失竊之情，業據二人指
    述綦詳（見偵查卷第二十四、二十八頁），並有偽造之身分證影本各一張附卷可
    稽，是該二張身分證自屬贓物無訛。又上開身分證經內政部警政署刑事警察局鑑
    定結果：其上照片欄發現有切割痕跡，鋼印印文發現有覆蓋、不吻合現象，膠膜
    上梅花圖案與樣本不符，研判應係變造，此有該局鑑驗通知書二份在卷可稽，並
    據證人即承辦員警林清志、程進豊到庭證述明確。是該二張身分證亦均屬變造之
    特種文書亦堪認定。
三、又該身分證、照片均係辛○○交予被告庚○○，由被告庚○○交付予丙○○收受
    後，再持往景福旅行社，委託該旅行社之業務經理甲○○代為將己○○、戊○○
    國民身分證影本、不詳身分女子照片黏貼在中華民國普通護照申請書上，並簽署
    己○○、戊○○之署名各一枚於其上，再持至外交部領事事務局申請護照等節，
    業據被告二人自陳不諱，核與證人即景福旅行社業務經理甲○○到庭證述明確（
    見本院九十二年五月二十日審理筆錄），復有以己○○、戊○○名義填寫之中華
    民國普通護照申請書影本各一份（見偵查卷第十一、十二頁）附卷可稽。又被告
    庚○○偽造「乙○○」名義之房屋租賃契約部分，除據其自白不諱，復據證人丁○○證述明確，並有房屋租賃契約書影本一份在卷可按（見偵查卷第十六至十九
    頁），均堪認定。
四、至於被告二人雖均否認知悉上開身分證係贓物，以及明知該身分證曾遭變造仍交
    予不知情之景福旅行社代辦護照乙節，然本院依據下列各點，認被告二人此部分
    辯解不可採信：
（一）按辛○○因遭通緝，遂要求被告庚○○冒名「乙○○」代為承租房屋，資為賭
      博場所之用，又該租屋處同時有多名不詳小姐居住，辛○○並請伊代為接送該
      批小姐至桃園市區各處，時間多在晚上十一、二點左右，而被告庚○○則轉請
      被告丙○○代為尋找租屋處及接送小姐等情，業據被告庚○○、丙○○供述甚
      詳（見偵查卷第九頁、本院九十二年四月十五日審理筆錄）。準此，堪認被告
      二人對於共犯辛○○素行不佳、行徑可疑，並可能涉有經營賭博、色情行業等
      節應有所知，對於其所交付之不詳他人名義之身分證件豈有不加懷疑之理？又
      上開變造之國民身分證既係辛○○所交付，既非辛○○或被告二人之名義，被
      告二人亦未加查問，顯有明知上開變造國民身分證為來源不明之贓物而仍予收
      受之故意。
（二）又被告庚○○於本院九十二年四月二十五日審理中自陳：辛○○除此次所交付
      之己○○、戊○○名義身分證外，先前亦曾交付不詳之人之身分證委託伊代辦
      護照共二次，稽之被告庚○○自八十二年間即自行成立「江山旅行社」，現仍
      靠行於「達樂旅行社」經營旅遊、代辦護照等業務，並明知辛○○無正當工作
      、行徑可疑，並多次交付不詳之他人之身分證，自較一般人有更高之注意可能
      性，豈能完全諉為不知？而被告丙○○既受雇於庚○○，除底薪一萬五千元外
      ，每次送件更可獲得約五百至一千元之代價，且本次送件更係隱匿真實姓名，
      而佯稱「陳先生」之名義，此亦據被告丙○○自陳無訛（見本院九十二年六月
      二十四日審理筆錄）。參諸被告二人應明知上開國民身分證係屬經贓物，猶輾
      轉交由不知情之旅行社人員代辦護照，已如前述。是渠等有行使變造國民身分
      證以申請中華民國護照之犯意聯絡及行為分擔亦甚明確。
（三）又被告二人上開行使變造特種文書、行使偽造「中華民國普通護照申請書」之
      私文書之犯行，係冒用己○○、戊○○二人名義，使不詳之女子得冒用渠等之
      名義出入境，自足以生損害於己○○、戊○○及我國外交部領事事務局核發護
      照之正確性。又被告庚○○偽造表示「乙○○」同意承租該房屋之房屋租賃契
      約書，並持向丁○○行使，亦足以生損害於乙○○及張月琴、丁○○自明。本
      件事證明確，被告二人犯行均堪認定，應予依法論科。
五、論罪科刑部分：
（一）被告庚○○、丙○○均明知渠等收受之變造國民身分證係屬贓物，乃持向景福
      旅行社代為申請中華民國護照而行使，並使不知情之旅行社員工甲○○偽造中
      華民國普通護照申請書，核被告二人所為，均係犯刑法第三百四十九條第一項
      之收受贓物罪、護照條例第二十三條第二項、第一項之行使變造國民身分證以
      供申請護照罪、第二百十六條、第二百十二條之行使變造特種文書罪、第二百
      十六條、第二百十條之行使偽造私文書罪、同法第二百十七條第一項之偽造署
      押罪。渠等偽簽署押係偽造私文書之部分行為，又行使變造國民身分證之特種
      文書罪之行為係偽造私文書之階段行為，均不另論罪。又偽造私文書以供申請
      護照之低度行為，應為其行使之高度行為所吸收，亦不另論罪。另被告上開行
      使變造身分證以供申請護照之行為，雖亦合於刑法第二百十六條、第二百十二
      條之行使變造特種文書罪之構成要件，而與護照條例第二十三條第二項、第一
      項之行使變造國民身分證以供申請護照罪間具有法規競合關係，惟上開護照條
      例所定之罪係專就行使變造國民身分證供申請護照所設之特別規範，應優於其
      他法律之適用，依特別法優於普通法之原則，應適用護照條例第二十三條第二
      項、第一項之規定論處，是公訴意旨認被告上開變造身分證以供申請護照之行
      為，係犯行使變造特種文書罪，起訴法條容有未洽，惟起訴基本事實相同，爰
      依法變更起訴法條。
（二）被告庚○○假冒乙○○名義，於房屋租賃契約書上偽簽乙○○之署名，進而偽
      造表示乙○○同意承租房屋之租賃契約書加以行使，亦犯有刑法第二百十六條
      、第二百十條之行使偽造私文書罪。其偽造署名乃偽造私文書之階段行為，其
      偽造私文書之低度行為應為行使之高度行為所吸收，亦均不另論罪。
（三）被告二人與辛○○及該二名不詳姓名成年女子就前開偽辦護照之收受贓物、行
      使變造私文書罪、行使變造身分證以供申請護照等犯行間，及被告庚○○與辛○○就上開偽造乙○○租賃契約部分，分別均有犯意之聯絡及行為之分擔，均
      為共同正犯。又被告二人利用不知情之旅行社業務經理甲○○及員工代填中華
      民國普通護照申請書並送件而行使之，均為間接正犯。
（四）被告庚○○先後二次偽造文書犯行，均時間緊接，方法相同，顯係基於概括犯
      意為之，為連續犯，應依刑法第五十六條規定論以一罪，並加重其刑。
（五）被告二人以一行為同時行使偽造己○○、戊○○名義之私文書，為想像競合犯
      ，僅論以一罪。又渠等以一行為分別觸犯刑法第二百十六條、第二百十條之行
      使偽造私文書罪、護照條例第二十三條第二項、第一項之行使變造國民身分證
      以供申請護照罪，亦為想像競合犯，應從一重之行使偽造私文書罪論處。又所
      犯刑法第三百四十九條第一項之收受贓物罪、第二百十六條、第二百十條行使
      偽造私文書罪二罪間，有方法結果之牽連關係，為牽連犯，應從一重之刑法第
      二百十六條、第二百十條之偽造私文書罪處斷。
（六）公訴人於犯罪事實欄中已詳實記載被告二人行使變造特種文書（國民身分證）
      之犯罪事實，然於論罪欄中則漏載刑法第二百十六條、第二百十二條之法條，
      此部分既經提起公訴，無變更法條之問題，且業經本院當庭諭知，僅附此敘明
      。又被告二人雖行使上開偽造之身分證申請護照，然為外交部領事事務局承辦
      人員識破致未得逞，並未使承辦公務員輸入電腦並為公文書之製作，而刑法第
      二百十四條使公務員登載不實事項於職務上所掌管之公文書並無處罰未遂犯之
      規定，是被告此部分之行為並不成立犯罪，應併此敘明。
（七）爰審酌被告庚○○素行不佳、前有多次偽造文書、贓物前科、其與共犯辛○○
      關係密切、參與犯罪情節較深；又被告丙○○僅係受雇於庚○○、獲得利益尚
      低、受託偽辦護照之行為僅一次；兼衡之被告二人持變造之身分證偽辦護照，
      已損及被害人己○○、戊○○之權益，並破壞外交部對於護照核發之之正確性
      ，又被告二人犯後坦承主要犯行等一切情狀，分別量處如主文所示之刑，並就
      被告丙○○部分諭知易科罰金之折算標準。
六、沒收部分：
（一）辛○○所交付之姓名年籍不詳成年女子共二位之照片各三張（共六張，含己○○、戊○○二人國民身分證上變造之不詳女子照片各一張，及另外交付之照片
      各二張），為共犯即該二名不詳姓名成年女子所有供犯罪所用之物，應依刑法
      第三十八條第一項第二款規定宣告沒收之。
（二）己○○、戊○○名義之中華民國普通護照申請書各一份（共二份）其上偽造之
      「己○○」、「戊○○」簽名各一枚，均係偽造之署押，均應依法宣告沒收。
      至於該二份中華民國普通護照申請書業已交予他人行使，不在得以沒收之列。
（三）被告庚○○冒用「乙○○」名義偽造之房屋租賃契約書共二份，其中由被告庚○○、辛○○持有之該份，為被告所有供犯罪所用之物，業據被告庚○○自陳
      無訛，應依刑法第三十八條第一項第二款規定宣告沒收之，其上偽造之署押已
      包含於其內，無庸另為沒收之諭知。另一份租賃契約書業已交予屋主，已非屬
      被告所有之物，僅就其上偽造之「乙○○」名義之署押一枚依法宣告沒收。
（四）至於其餘扣案之提款機收據、新台幣八萬元、華南銀行提款卡一張等物確係被
      告庚○○私人所有之物，業據證人即其妻林錦珠證述明確，另行動電話一具為
      被告丙○○私人所有之物，核與本案犯行無關，均不在得以沒收之列，併予敘
      明。
七、又被告庚○○固坦承亦曾使用遭辛○○變造之乙○○身分證云云。然因辛○○業
    已死亡，該身分證亦經被告庚○○毀棄滅失，是此部分除被告單一自白外，別無
    其他證據可佐，尚難執為被告此部分不利之認定。且此部分如成立犯罪，與前揭
    論罪科刑之罪有牽連犯之裁判上一罪關係，爰不另為無罪之諭知。
據上論斷，應依刑事訴訟法第二百九十九條第一項前段、第三百條，護照條例第二十
三條第二項、第一項，刑法第十一條前段、第二十八條、第五十六條、第二百十六條
、第二百十條、第二百十二條、第三百四十九條第一項、第五十五條、第四十一條第
一項前段、第二百十九條、第三十八條第一項第二款，罰金罰鍰提高標準條例第一條
前段、第二條，判決如主文。
本案經檢察官許曉微到庭執行職務。
中      華      民      國    九十二    年      七      月      八      日
                          臺灣桃園地方法院刑事第一庭
                              法  官    陳  永  來
右正本證明與原本無異。
如不服本判決，應於判決送達後十日內向本院提出上訴狀( 應附繕本 )，上訴於
臺灣高等法院。
                              書記官    洪  明  媚
中      華      民      國    九十二    年      七      月      九      日
附錄論罪科刑法條:
刑法第二百十條
偽造、變造私文書，足以生損害於公眾或他人者，處五年以下有期徒刑。
刑法第二百一十二條
偽造、變造護照、旅券、免許證、特許證及關於品行、能力服務或其他相
類之證書、介紹書，足以生損害於公眾或他人者，處一年以下有期徒刑、
拘役或三百元以下罰金。
刑法第二百十六條
行使第二百十條至第二百十五條之文書者，依偽造、變造文書或登載不實事項或使登
載不實事項之規定處斷。
刑法第三百四十九條
收受贓物者，處三年以下有期徒刑、拘役或五百元以下罰金。
搬運、寄藏、故買贓物或為牙保者，處五年以下有期徒刑、拘役或科或併
科一千元以下罰金。
因贓物變得之財物，以贓物論。
護照條例第二十三條
偽造、變造國民身分證以供申請護照，足以生損害於公眾或他人者，處五年以下有期
徒刑、拘役或科或併科新臺幣五十萬元以下之罰金。
行使前項文書者，亦同。
將國民身分證交付他人或謊報遺失，以供冒名申請護照者，處五年以下有期徒刑、拘
役或科或併科新臺幣十萬元以下之罰金。
前項冒用名義者，亦同。
受託申請護照，明知第一項至第四項事實或偽造、變造或冒用之照片，仍代申請者，
處五年以下有期徒刑、拘役或科或併科新臺幣十萬元以下之罰金。
附表：
一、不詳成年女子共二位之照片各三張（共六張，含己○○、戊○○二人國民身分證
    上變造之不詳女子照片各一張，及辛○○另外交付之照片各二張）。
二、己○○、戊○○名義之中華民國普通護照申請書各一份（共二份）其上偽造之「
    己○○」、「戊○○」簽名各一枚（共二枚）。
三、房屋租賃契約書一份（由被告庚○○、辛○○持有之該份），及交予屋主之另一
    份租賃契約書其上偽造之「乙○○」名義之署押一枚。


司法院資訊處製作；財團法人民間司法改革基金會備份。
